【裁判字號】    98,司財管,6
【裁判日期】    980721
【裁判案由】    指定遺產管理人
【裁判全文】
臺灣新竹地方法院民事裁定             98年度司財管字第6號
聲  請  人  乙○○
上列聲請人聲請指定被繼承人甲○○遺產管理人事件，本院裁定
如下：
    主  文
指定邱明亮（男，民國○○年○月○日生）為被繼承人甲○○（女，
民國7年12月17日出生，生前最後住所新竹縣峨眉鄉七星村13 鄰
六寮54號，身分證統一編號：Ｚ000000000號，於民國95年8月10
日死亡）之遺產管理人。
准對被繼承人甲○○之繼承人為承認繼承之公示催告。
被繼承人甲○○之繼承人，應自前項公示催告最後登載新聞紙之
日起柒月內承認繼承，上述期限屆滿，無繼承人承認繼承時，被
繼承人甲○○之遺產，於清償債權並交付遺贈物後，如有剩餘即
歸屬國庫。
聲請程序費用新臺幣壹仟元由被繼承人甲○○之遺產負擔。
    理  由
一、按繼承開始時，繼承人有無不明，而無親屬會議或親屬會議
    未於一個月內選定遺產管理人者，利害關係人得聲請法院選
    任遺產管理人，並由法院依公示催告程序，定六個月以上之
    期限，公告繼承人，命其於期限內承認繼承。次按，公示催
    告之公告，應黏貼於法院之公告處，並登載於公報、新聞紙
    或其他相類之傳播工具；前項登載公報、新聞紙或其他相類
    之傳播工具之日期或期間由法院定之。又按民事訴訟法第
    542條及第543條之規定，除申報權利期間外，於依民法第
    1178條所為之公示催告準用之，民法第1177條、第1178條第
    1項、第2項、民事訴訟法第542條、非訟事件法第152條均規
    定甚明。再按民法第1185條規定第1178條所定之期限屆滿，
    無繼承人承認繼承時，其遺產於清償債權並交付遺贈物後，
    如有賸餘，歸屬國庫。末按遺囑執行人僅係依遺囑之內容執
    行交付、分配遺產，於無人承認之繼承在繼承人未經過搜索
    之程序確定及遺產未經過清算程序確定其範圍內容、數額前
    ，遺囑執行人自無法具體實現分配遺產予繼承人或受遺贈人
    之任務，職是，應先由遺產管理人踐行搜索繼承人及清算程
    序後，始由遺囑執行人為遺囑之執行。遺囑執行完了時，再
    由遺產管理人為最後之清算程序（最高法院九十年度台上字
    第三一四號判決參照）。是遺囑執行人仍不得就該遺產為管
    理之行為，自有聲請指定遺產管理人之必要。
二、本件聲請意旨略以：被繼承人甲○○生前於民國94年12月26
    日由游慧真（釋性然）、邱千菱（釋大慎）、蕭麗芬（釋大
    睿）為見證人，簽立口述遺囑，並指定由聲請人為遺囑執行
    人。嗣被繼承人甲○○於95年8月10日死亡，而被繼承人甲
    ○○生前未婚無子女，父母及兄、弟、姊、妹均已過世，復
    無其他法定繼承人，亦無相關親屬會議成員得召開親屬會議
    ，為使遺囑得以執行，自有聲請法院指定遺產管理人，依法
    踐行公示催告等程序之必要等語。並提出聲請人戶籍謄本、
    被繼承人除戶戶籍謄本及口述遺囑影本、財政部臺灣省北區
    國稅局遺產稅證明書、土地所有權狀影本、苗栗縣政府函、
    土地捐贈同意書、苗栗縣環保局函、臺灣省自來水股份有限
    公司第三區管理處函、經濟部水利署函、經濟部水利署第二
    河川局函、經濟部礦物局函、交通部民用航空局函等件為證
    。
三、經查：聲請人主張被繼承人甲○○生前曾訂立口述遺囑，指
    定聲請人為遺囑執行人，被繼承人甲○○無法定繼承人，亦
    無法召開親屬會議等事實，業據聲請人提出前揭證據為證，
    自堪信為真實，且與上開法條尚無不合。本院審認聲請人雖
    係被繼承人甲○○指定之遺囑執行人，惟遺產管理人與遺囑
    執行人之權責不同，故不宜由聲請人兼任被繼承人甲○○之
    遺產管理人。而於本院訊問時，聲請人並推薦邱明亮為本件
    遺產管理人，並經邱明亮具狀陳明願擔任本件遺產管理人之
    意願。本院審酌被繼承人甲○○生前為海會庵第三代住持，
    其生前即表達捐贈土地供作道場之意願，而邱明亮為其道友
    ，對於被繼承人甲○○生前之財產及債權債務關係，理應較
    他人知詳，是以，爰指定邱明亮擔任被繼承人甲○○之遺產
    管理人並依法為承認繼承之公示催告。末按，民法第1185條
    規定：第1178條所定之期限屆滿，無繼承人承認繼承時，其
    遺產於清償債權，並交付遺贈物後，如有賸餘，歸屬國庫，
    附此敘明。
四、依非訟事件法第157條裁定如主文。
中    華    民    國    98    年    7     月    21    日
                  家事法庭司法事務官  張淑玲
以上正本係照原本作成
如不服本裁定，應於裁定送達後10日內，以書狀向本院司法事務
官提出異議。
中    華    民    國    98    年    7     月    21    日
                                書記官  陳德榮


司法院資訊處製作；財團法人民間司法改革基金會備份。
